【裁判字號】    89,台上,4281
【裁判日期】    890720
【裁判案由】    加重強盜
【裁判全文】
最高法院刑事判決                              八十九年度台上字第四二八一號
    上  訴  人  甲○○
    選任辯護人  張瑞釗律師
                邱曉欣律師
右上訴人因加重強盜案件，不服台灣高等法院中華民國八十七年五月二十八日第二審
判決 (八十七年度上訴字第一八九七號，起訴案號：台灣台北地方法院檢察署八十六
年度偵字第二二○四七號 )，提起上訴，本院判決如左：
    主  文
原判決關於加重強盜部分撤銷，發回台灣高等法院。
    理  由
本件原判決認定上訴人甲○○意圖為自己不法之所有，於民國八十六年九月十二日晚
間十時五十分許，持其所有之兇器鐵剪一把，在台北市○○○路○段六十六巷與光復
北路十一巷口紅磚道上，著手破壞台北市脊髓損傷者協會之舊衣回收筒大鎖，欲竊取
筒內之舊衣，尚未得手即為該協會義工湯劍雄發覺。上訴人為脫免逮捕，竟持該鐵剪
揮打湯劍雄，但為湯劍雄接住，雙方並發生扭扯，經湯劍雄奪下鐵剪，甲○○始倉促
逃逸等情。因而維持第一審關於論處上訴人攜帶兇器竊盜未遂，因脫免逮捕，當場施
以強暴（累犯）罪刑部分之判決，駁回其在第二審之上訴。固非無見。
惟查：(一)竊盜或搶奪，為脫免逮捕，而當場施以強暴、脅迫者，依刑法第三百二十九
條之規定以強盜論。如有同法第三百二十一條第一項各款情形之一者，並應按同法第
三百三十條之加重強盜罪論處。所謂「脫免逮捕」，必已著手於竊盜或搶奪行為之實
行，因被害人或其他之人欲加以逮捕，為脫免其逮捕而當場施以強暴、脅迫者，始足
當之。倘無逮捕行為，僅因遭人發現即施以強暴、脅迫，應視其情形論以他罪外，尚
不能以強盜論，而依刑法第三百三十條之加重強盜罪相繩。原判決認定上訴人著手竊
取舊衣回收筒內之舊衣，尚未得手即為湯劍雄發覺，上訴人為脫免逮捕，竟持該鐵剪
揮打湯劍雄。但湯劍雄發覺上訴人行竊後，是否欲予逮捕？有無逮捕行為？或上訴人
僅因遭人發覺即施以強暴？實情如何尚欠明瞭，原判決未明白認定，尚不足為判斷其
適用法律正當與否之依據。且其理由泛謂上訴人「遭湯劍雄發覺後即以鐵剪攻擊湯劍
雄，其非為脫免逮捕為何？」（見原判決第四面第一、二行），徒以臆測之詞推定犯
罪，亦有理由不備之違法。(二)訊問被告應先告知犯罪之嫌疑及所犯所有罪名。罪名經
告知後，認為應變更者，應再告知，刑事訴訟法第九十五條第一款定有明文。此項規
定，旨在使被告得以充分行使其防禦權，避免法院突擊性之裁判，藉以維護程序之正
義。本件檢察官係以上訴人涉有刑法第三百二十九條之準強盜罪嫌，提起公訴；原判
決變更起訴法條，改論以同法第三百三十條第第二項、第一項之加重強盜未遂罪。但
稽之原審審判筆錄，審判長並未告知上訴人起訴書記載之罪名及其變更之罪名，予其
辯明犯罪嫌疑之機會，即遽為辯論終結，定期宣判，其所踐行之訴訟程序，亦難謂為
合法。上訴意旨指摘原判決關於加重強盜部分違背法令，尚非全無理由，應認有撤銷
發回更審之原因。
據上論結，應依刑事訴訟法第三百九十七條、第四百零一條，判決如主文。
中      華      民      國    八十九    年      七      月     二十     日
                              最高法院刑事第六庭
                                  審判長法官  黃  正  興
                                        法官  陳  東  誥
                                        法官  張  春  福
                                        法官  韓  金  秀
                                        法官  吳  信  銘
      右正本證明與原本無異
                                              書  記  官
中      華      民      國    八十九    年      七      月    二十五    日


司法院資訊處製作；財團法人民間司法改革基金會備份。
